【裁判字號】    99,家上,4
【裁判日期】    990414
【裁判案由】    離婚
【裁判全文】
臺灣高等法院高雄分院民事判決           99年度家上字第4號
上  訴  人  甲○○
訴訟代理人  葉天來律師
被上訴人    乙○○
訴訟代理人  邱基峻律師
            張競文律師
上列當事人間請求離婚事件，上訴人對於民國98年12月29日臺灣
高雄地方法院98年度婚字第863 號第一審判決提起上訴，本院於
99年3月31日言詞辯論終結，判決如下：
    主  文
原判決廢棄。
被上訴人在第一審之訴駁回。
第一、二審訴訟費用由被上訴人負擔。
    事實及理由
一、被上訴人起訴主張：兩造為夫妻關係，婚後感情原本尚好，
    惟上訴人大多時間以賭博為業，不務正業，相勸不理，無法
    改變習性，且平日不知節儉，更揮霍無度。雙方結婚迄今有
    20多年感情不融洽，無夫妻同居之實，且上訴人於民國98年
    8 月17日又未經被上訴人同意擅自持被上訴人所有郵局存簿
    提領新台幣（下同）150 萬元私吞入己，兩造婚姻已難維持
    ，婚姻關係名存實亡，顯有難以維持婚姻之重大事由等情，
    依民法第1052條第2 項規定，求為准被上訴人與上訴人離婚
    之判決。
二、上訴人則以：兩造於71年4 月12日在苗栗縣頭份鎮結婚，同
    日共同將戶籍遷入上訴人現址即高雄市○○區○○路77巷4
    之4 號，直至98年11月17日，被上訴人單獨將其個人戶籍遷
    到苗栗縣頭份鎮華興里下新店4 之1 號，兩造婚後育有已成
    年長女丁○○、次女丙○○。72年間被上訴人離開中船，從
    此失業，無固定收入，10餘年來家庭生計均由上訴人在百貨
    公司專櫃上班而負擔。被上訴人則獨自前往苗栗頭份老家謀
    生，20年來偶而回家與妻兒團聚，兩造婚姻生活尚稱融洽。
    又上訴人並無賭博之惡習，97年間被上訴人在北部與印尼女
    子過從甚密，乃萌與上訴人離婚之念，97年9 月13日因被上
    訴人拒付上訴人生活費，兩造因而發生爭吵，被上訴人並對
    上訴人施以家暴。98年7 月間被上訴人突然提出離婚，並表
    示要將上訴人現住房屋過戶予上訴人再交付300 萬元予上訴
    人，但被上訴人並未履行，因此兩造並未簽下協議離婚書。
    98年8 月15日上訴人北上到苗栗頭份被上訴人住處，與之談
    離婚之事，被上訴人將其儲金簿、印鑑、提款密碼告知上訴
    人，由上訴人領出150 萬元，所得款項全用以修繕房屋，被
    上訴人竟誣指上訴人盜領其存款，無非單方冀求離婚等語，
    資為抗辯。
三、原審判決被上訴人勝訴，准被上訴人與上訴人離婚，上訴人
    不服，於本院聲明：(一)原判決廢棄。(二)被上訴人在第一審之
    訴駁回。被上訴人答辯聲明：上訴駁回。
四、兩造不爭執之事項：
  (一)兩造於71年4 月12日結婚，結婚後共同住在高雄市○○區○
    ○路77巷4 之4 號，直到98年11月17日被上訴人單獨將其個
    人戶籍遷到苗栗縣頭份鎮新華里下新店4 之1 號。
  (二)兩造婚後育有已成年長女丁○○（72年6 月6 日生）、次女
    丙○○（75年12月5 日生）。
  (三)被上訴人於72年7 月間離開高雄中船公司，前往北部工作，
    不定時回高雄，惟自98年7 月間起至今未再回高雄家。
  (四)台灣高雄地方法院（下稱高雄地院）98年度家護字第1983號
    於98年12月21日核發民事通常保護令。
五、兩造爭執事項：被上訴人依民法第1052條第2 項規定請求與
    上訴人離婚，是否有理？茲分述如下：
  (一)按，夫妻有民法第1052條第1 項以外之重大事由，難以維持
    婚姻者，夫妻之一方得請求離婚，但其事由應由夫妻之一方
    負責者，僅他方得請求離婚，民法第1052條第2 項定有明文
    。故夫妻一方雖不完全具備同條第1 項所列各款之要件，祇
    須按其事由情節，在客觀上確屬難以維持婚姻生活者，亦得
    請求裁判離婚。至是否為難以維持婚姻之重大事由，應以婚
    姻是否已生破綻而無回復之希望為判斷依據。亦即是否已達
    於任何人倘處於同一境況，均將喪失維持婚姻意願之程度而
    定。婚姻如有難以維持之重大事由，於夫妻雙方就該事由均
    須負責時，應比較衡量雙方之有責程度，僅責任較輕之一方
    得向責任較重之他方請求離婚，如雙方之有責程度相同，則
    雙方均得請求離婚，始符民法第1052條第2 項規定之立法本
    旨。經查：
  1.被上訴人主張：上訴人大多時間以賭博為業，不務正業云云
    ，並聲請向高雄市政府小港分局93到95年間關於上訴人賭博
    被查報相關紀錄為證。上訴人否認93年至95年因賭博被警查
    獲之事實，而高雄市政府小港分局亦函復稱：本分局於民國
    93年至95年間均無查獲甲○○涉賭博刑案紀錄等詞，有該分
    局99年3 月22日高市警港分偵字第0990005125號函可稽（本
    院卷38-1頁）。此外，被上訴人又不能舉證以實其說，是被
    上訴人主張上訴人以賭博為業，不務正業云云，尚無可採。
  2.被上訴人再主張：雙方結婚迄今有20多年感情不融洽，無夫
    妻同居之實云云。經查，兩造於71年4 月12日結婚，結婚後
    共同住在高雄市○○區○○路77巷4 之4 號，顯見高雄市○
    ○區○○路77巷4 之4 號為兩造共同住所，被上訴人於72年
    7 月間離開高雄中船公司，前往北部工作，不定時回高雄，
    而被上訴人自98年7 月間起至今即未再回高雄家，並於98年
    11月17日單獨將其個人戶籍遷到苗栗縣頭份鎮新華里下新店
    4 之1 號，亦為被上訴人所不爭執，被上訴人離家未回高雄
    與上訴人履行同居，顯可歸責被上訴人之事由，自不能以此
    反指雙方多年感情不融洽，無夫妻同居之實，為可歸責於上
    訴人。
  3.被上訴人又主張：上訴人於98年8 月17日又未經被上訴人同
    意擅自持被上訴人所有郵局存簿提領150 萬元私吞入己云云
    ，並提出信件1 紙為證，然為上訴人所否認，並陳稱：98年
    7 月間被上訴人突然提出離婚，並表示要將上訴人現住房屋
    過戶予上訴人再交付300 萬元予上訴人，但被上訴人並未履
    行，因此兩造並未簽下協議離婚書。98年8 月15日上訴人北
    上到苗栗頭份被上訴人住處，與之談離婚之事，被上訴人將
    其儲金簿、印鑑、提款密碼告知上訴人，由上訴人領出150
    萬元，所得款項全用以修繕房屋，被上訴人竟誣指上訴人盜
    領其存款，無非單方冀求離婚等詞，經查，觀諸被上訴人所
    提出信件內容記載：「……不得不先將你前日所言要付給我
    的離婚費用先領出修房子……」等語（原審卷11頁），尚不
    能證明上訴人盜領存款，且衡情一般儲金簿、印鑑皆名義人
    自行保管，而提領存款亦須有密碼，並為被上訴人所不爭執
    （本院卷第24頁），果被上訴人未將儲金簿、印鑑親交上訴
    人，並告知密碼，上訴人何能領取150 萬元存款，足徵上訴
    人上開所辯，堪予採信。被上訴人指稱被上訴人盜領150 萬
    元，應無可採。至證人鍾冬娥證稱：知悉上訴人拿被上訴人
    儲金簿、印鑑，係聽聞被上訴人而來等語（本院卷53頁），
    並非親自目睹而係來自風聞傳說，自不能執此而認上訴人有
    盜領被上訴人150 萬元而為不利於上訴人之認定。
  4.至上訴人指稱：97年間被上訴人在北部與印尼女子過從甚密
    云云，為被上訴人否認，至證人丁○○證稱：「（你是否知
    道你父親在外面有女人？）後來有去查到，開始媽媽打電話
    去，聽到爸爸用手機跟電話那頭印尼女子通話的聲音」、「
    （你有聽到你父親跟印尼女子通話內容嗎？）他們在外面買
    東西之類的，後來有聽到他們比較親密的對話」等語（本卷
    46頁），證人丙○○證稱：「（是否知道你父親在北部有女
    人？）97年為了我姐姐婚事回高雄那次，當天他送我回台中
    ，我在他車上聽到他的電話裡面聽到有女人問他何時回苗栗
    ，並且說那件事他答應了，他掛斷電話後我問他哪件事他答
    應，我問他是否為了這個女人要跟媽媽離婚嗎，他否認有這
    個女人」等語（本院卷50、51頁）。證人丁○○、丙○○均
    未親見被上訴人有與印尼女子過從甚密情事。此外，上訴人
    又不能舉證以實其說。是以，上訴人指稱97年間被上訴人在
    北部與印尼女子過從甚密等語，尚不足採。
  5.綜上以觀，兩造間曾協議離婚，只因被上訴人並未按約定條
    件履行，致兩造協議離婚書並未簽立，足證雙方均無繼續履
    行共同生活之意願，況於本案進行當中，被上訴人一再指陳
    上訴人有盜領被上訴人存款行為，上訴人則指被上訴人有外
    遇。兩造並於97年9 月13日因生活費問題，而吵架、互毆，
    業據證人丁○○、丙○○證述屬實（本院卷55、56頁），而
    被上訴人並於98年7 、8 月間辱罵上訴人並恐嚇上訴人如果
    不簽字離婚就要把上訴人打到地上爬、打死她、殺死她等語
    ，亦經高雄地院98年度家護字第1983號於98年12月21日核發
    民事通常保護令在案（該卷19、20頁），顯然雙方互信、互
    愛之基礎已喪失，在客觀上亦無回復共同生活之可能，揆諸
    首揭說明，兩造間確有難以維持婚姻之大事由，兩造婚姻發
    生破綻，兩造均須負責。惟審酌兩造於71年4 月12日結婚，
    結婚後共同住在高雄市○○區○○路77巷4 之4 號，被上訴
    人於72年7 月間離開高雄中船公司，前往北部工作，不定時
    回高雄，惟被上訴人自98年7 月間起至今即未再回高雄家，
    並於98年11月17日單獨將其個人戶籍遷到苗栗縣頭份鎮新華
    里下新店4 之1 號，已有不該，被上訴人又於98年7 、8 月
    間辱罵上訴人並恐嚇上訴人如果不簽字離婚就要把上訴人打
    到地上爬、打死她、殺死她等語，及兩造於97年9 月13日因
    生活費問題，而吵架、互毆等情觀之，本院認兩造婚姻之破
    綻，被上訴人有責程度應大於上訴人，依上開說明，被上訴
    人不得向過失責任較輕之上訴人請求離婚。
  (二)從而，被上訴人依民法第1052條第2 項請求判決離婚，尚屬
    無據，不應准許。
六、綜上所述，被上訴人依民法第1052條第2 項規定請求離婚，
    為無理由，不應准許。原審准被上訴人離婚之請求，尚有未
    合。上訴意旨，指摘原判決不當，求予廢棄，為有理由，爰
    由本院將原判決廢棄，改判駁回被上訴人在第一審之訴。
七、據上論結，本件上訴為有理由，依民事訴訟法第450 條、第
    78條、判決如主文。
中    華    民    國    99    年    4     月    14    日
                            家事法庭
                                審判長法官  蔡明宛
                                法      官  魏式璧
                                法      官  曾錦昌
以上正本證明與原本無異。
如對本判決上訴，須於判決送達後20日內向本院提出上訴狀，其
未表明上訴理由者，應於上訴後20日內向本院提出上訴理由書（
均須按他造當事人之人數附繕本）。上訴時應提出委任律師或具
有律師資格之人之委任狀，並依附註條文規定辦理。
中    華    民    國    99    年    4     月    14    日
                                書  記  官  黎  珍
附註：
民事訴訟法第466 條之1 ：
對於第二審判決上訴，上訴人應委任律師為訴訟代理人，但上訴
人或其法定代理人具有律師資格者，不在此限。
上訴人之配偶、三親等內之血親、二親等內之姻親，或上訴人為
法人、中央或地方機關時，其所屬專任人員具有律師資格並經法
院認適當者，亦得為第三審訴訟代理人。
第1 項但書及第2 項情形，應於提起上訴或委任時釋明之。

司法院資訊處製作；財團法人民間司法改革基金會備份。
